臺灣新竹地方法院民事判決  九十一年度訴字第三九號
    原      告  凱竣科技股份有限公司
    法定代理人  乙○○
    被      告  仁貿精業股份有限公司
    法定代理人  甲○○
右當事人間給付貨款事件，本院判決如左：
    主      文
被告應給付原告美金貳萬伍仟肆佰柒拾捌元柒角陸分，及自民國九十一年二月二十二
日起至清償日止，按週年利率百分之五計算之利息。
訴訟費用由被告負擔。。
本判決於原告以美金捌仟肆佰玖拾參元為被告供擔保後，得假執行。但被告如於假執
行程序實施前，以美金貳萬伍仟肆佰柒拾捌元柒角陸分為原告預供擔保，得免為假執
行。
    事      實
甲、原告方面：
一、聲明：如主文第一項所示，並願供擔保請准宣告假執行。
二、陳述：
（一）緣被告前係訴外人美商GLEMCO公司產品之台灣獨家代理廠商，被告至民國（下
      同）九十年八月三日止，積欠美商GLEMCO公司貨款合計美金二萬五千四百七十
      八元七角六分，迭經催討，被告均未依約給付，美商GLEMCO公司乃於九十年八
      月十三日發函通知被告，聲明中止被告與美商GLEMCO公司間之代理合約。
（二）原告公司於九十年九月初有意取得美商GLEMCO公司產品之台灣獨家代理合約，
      乃與美商GLEMCO公司進行協商，美商GLEMCO公司要求原告必需代為清償被告公
      司所積欠之貨款合計美金二萬五千四百七十八元七角六分，待原告給付後，美
      商GLEMCO公司始同意授權原告為其在台灣之獨家代理廠商，並將其對被告公司
      之上開貨款債權讓與原告。原告為取得其獨家代理權，乃於九月四日分別以乙
      ○○、麥豪成之名義匯款美金一萬五千四百七十八元七角六分及美金一萬元予
      美商GLEMCO公司，美商GLEMCO公司旋於九月二十四日授權原告公司為其在台灣
      之獨家代理廠商，並將上開貨款債權讓與原告，且於同年十月十七日發文通知
      被告。
（三）其後，原告於九十年十一月八日以新竹東園郵局第二九五號存證信函催告被告
      應於獲函二日內出面協商清償債務事宜，翌日，被告回函表示待其查證債權讓
      與事實後即與被告協商清償細節，同年十一月三十日兩造曾進行協商，並提出
      清償方案，惟未能獲得共識，原告乃於同年十二月十九日委請楊隆源律師以九
      ０律字第一二一九一號律師函再次催告被告給付，亦未蒙置理，原告為求和諧
      ，亦曾聲請調解，惟被告仍拒絕清償。為此爰依債權讓與及無因管理之法律關
      係，請求被告給付美金二萬五千四百七十八元七角六分之貨款及利息。
三、對被告抗辯之陳述：
（一）按外國公司非在其本國設立登記者，不得申請認許證。非經認許給予認許證，
      並領有分公司執照者，不得在中華民國境內營業，公司法第三百七十一條固有
      明文。惟查認許，並非謂認許其公司法人之人格，只不過經認許及領有分公司
      執照後，得許其在中華民國境內營業而已。至於其是否具備法人之資格，仍應
      依其本國法定之。訴外人美商GLEMCO公司既係依美國法設之登記之外國公司，
      依其本國法及美國法，自具法人資格而有權利能力。又債權讓與行為，顯與營
      業行為有間，自無需取得我國法院之認許，灼然甚明。矧被告與美商GLEMCO公
      司簽訂台灣獨家代理合約於前，自亦認定美商GLEMCO公司係具有法人資格之公
      司，而有權利能力，倘美商GLEMCO公司公司係一無權利能力者，則被告又如何
      能與之取得代理授權，足見被告抗辯美商GLEMCO公司係一無權利能力者，殊無
      足採。
（二）又原告之法定代理人乙○○前係被告公司之員工，且以被告公司名義向美商G-
      -LEMCO公司購買系爭貨款之產品，業經被告自認在卷。乙○○既係以被告公司
      名義向美商GLEMCO公司訂貨，而該批產品均由被告公司所收受，且迄今仍由被
      告公司持有，且被告公司總經理李裕鉅曾經就系爭貨款之返還事宜與原告進行
      協商數次，足見上開產品買賣關係確係存在於被告公司與美商GLEMCO公司間。
（三）原告給付美金二萬五千四百七十八元七角六分予美商GLEMCO公司，僅係單純出
      於為取得美商GLEMCO公司之台灣獨家代合約而付款，並無代被告公司清償債務
      之意思，原告與美商GLEMCO公司間應為單純之債權讓與關係，應無民法第三百
      十二條之適用。退步言之，縱認原告之付款行為係屬第三人之清償，惟因原告
      既未受被告委任，復無義務代為清償，原告仍得本於無因管理之法則，請求被
      告返還系爭貨款。
三、證據：提出美商GLEMCO公司函及譯文各三張、匯出匯款賣匯水單二張、存證信函
    及回執各二張、被告公司函文一張、原告公司函文二張、出貨單影本二十四張及
    交貨清單及譯文影本各六張、傳真文件四紙及庫存表一張，並聲請傳訊證人李裕
    鉅。
乙、被告方面：
一、聲明：原告之訴及假執行之聲請均駁回。
二、陳述：
（一）按「外國法人，除依法律規定外，不認許其成立」、「經認許之外國法人，於
      法令限制內與同種類之中國法人有同一之權利能力」，民法總則施行法第十一
      條及第十二條分別定有明文。本件姑且不論原告主張美商GLEMCO公司將債權讓
      與給原告或被告積欠美商GLEMCO公司貨款是否屬實，然查美商GLEMCO公司為外
      國法人，而外國法人需經過認許後始與本國法人有同一之權利能力，本件美商
      GLEMCO公司並未經過我國認許，自無權利能力，無於法律上享受權利、負擔義
      務之能力，故美商GLEMCO公司無法於我國為買賣行為或為債權讓與行為。
（二）原告公司之法定代理人乙○○原為被告公司之員工，依據被告公司規定一旦客
      戶下單後，始根據客戶之訂單再向美商GLEMCO公司訂貨，然原告之法定代理人
      乙○○任職於被告公司期間明知公司之上開規定，竟未經被告公司同意，於被
      告公司不知情之情形下，擅自向美商GLEMCO公司訂貨，嗣後即離職，並違反競
      業禁止義務規定，要求GLEMCO公司終止被告公司之產品代理權改由其代理，嚴
      重損害被告公司之權益。實則，原告之法定代理人乙○○於離職前向GLEMCO公
      司所下之訂單未經被告公司同意，且未依照客戶之訂單而向GLEMCO公司訂購，
      前揭訂單係乙○○個人所訂購，與被告公司無涉。是以，當乙○○離職後違反
      競業禁止義務向GLEMCO公司爭取產品代理權時，GLEMCO公司要求乙○○將其先
      前私人所訂購之貨款付清，否則不授與代理權，乙○○亦知系爭貨物係其私人
      所訂購，因此毫無異議清償貨款，此觀其提出之匯款單係以其個人名義所為，
      足見買賣關係存在於GLEMCO公司與乙○○個人之間。
（三）退萬步言，縱認系爭產品之買賣關係存在於被告與GLEMCO公司之間，依據原告
      起訴狀提及美商GLEMCO公司要求原告必須代為清償被告公司所積欠之貨款等語
      ，亦即依原告之主張其係代被告清償債務，而按「債權如經第三人代為清償，
      除合於民法第三百十二條規定，得由第三人主張清償代位行使代位權外，其債
      權應認已歸於消滅，再無由原債權人移轉之可言。」最高法院六十四年台上字
      第三七九號判例闡釋甚明。本件原告主張其代被告清償GLEMCO公司之債務，而
      原告與被告間並無任何關係存在，依前揭判例意旨，當原告清償GLEMCO公司時
      ，GLEMCO公司對於被告公司之債權業已消滅，自無由GLEMCO公司將債權移轉讓
      與之可能，故原告主張債權讓與，與法不合。
（四）原告所請求之貨款係原告公司之法定代理人乙○○個人向GLEMCO公司訂貨，原
      告雖稱先前曾與被告公司總經理李裕鉅先生就貨款進行協商，並以傳真文件為
      證云云，然查當時雙方討論的真意係上開貨物為原告之法定代理人乙○○所訂
      購，所以要求其將貨物收回，被告公司總經理並將乙○○個人所訂購之產品明
      細傳真予原告，嗣後原告公司於九十年十二月十二日之傳真中亦提及將收回產
      品，足見當時雙方洽談之真意在於原告法定代理人將其訂購之產品收回，並非
      協商清償貨款事宜。
三、提出：對照訂購單影本十張。
    理      由
一、按訴狀送達後，原告不得將原訴變更或追加他訴。但經被告同意或請求之基礎事
    實同一者，不在此限。民事訴訟法第二百五十五條第一項第一、二款定有明文。
    查本件原告起訴時，原係以債權讓與之法律關係，訴請被告給付新台幣八十八萬
    二千三百十九元之貨款及利息，嗣於訴訟進行中，變更訴之聲明為被告應給付其
    美金二萬五千四百七十八元七角六分之貨款及利息，且因被告提出債權消滅之抗
    辯，併追加無因管理為其請求之依據；查前開聲明之變更業經被告同意，而原告
    無論係依據債權讓與或無因管理之法律關係請求，其基礎事實均係本於被告與美
    商GLEMCO公司間之買賣關係，即原告所執之基礎事實應認同一，揆諸前開法條，
    其所為之訴之追加，於法並無不合，應予准許。
二、原告主張被告前為訴外人美商GLEMCO公司產品之台灣獨家代理廠商，於代理期間
    ，積欠美商GLEMCO公司貨款合計美金二萬五千四百七十八元七角六分，嗣雙方終
    止代理合約，原告為爭取美商GLEMCO公司產品之台灣獨家代理權，乃應美商GLE-
    -MCO公司要求代被告清償前開貨款之事實，業據提出美商GLEMCO公司函及譯文各
    三張、匯出匯款賣匯水單二張、出貨單影本二十四張及交貨清單及譯文影本各六
    張等件為證，被告對其前為美商GLEMCO公司台灣代理商並不爭執，雖否認積欠美
    商GLEMCO公司貨款，並對前開出貨單、交貨清單及美商GLEMCO公司債權讓與函之
    真正有所爭執，然查證人即被告公司總經理李裕鉅到庭證稱前開出貨單為被告與
    美商GLEMCO公司間往來單據，另前開出貨單所載貨品亦經前於被告公司任職之職
    員蕭怡琴簽收無訛，此據證人蕭怡琴證述在卷，並有交貨清單六紙在卷可稽，參
    以兩造曾於九十年十一月三十日，就被告積欠GLEMCO公司美金二萬五千四百七十
    八元七角六分貨款之解決方法進行協商，會中確認「１．仁貿公司於十一月三十
    日下午六點前，傳真GLEMCO庫存清單給凱竣。２．抵還貨款美金25478.76之償還
    方式，由當初購入產品原價＋運費＋仁貿推廣GLEMCO公司之費用，所有費用由凱
    竣計算傳真給仁貿」等內容，此有會議記錄二紙附卷可按，查被告若無積欠美商
    GLEMCO公司貨款，自無庸就抵還貨款乙事與原告進行協商，是被告確有積欠美商
    GLEMCO公司美金二萬五千四百七十八元貨款之事實應堪認定。
三、又被告另辯稱原告之法定代理人乙○○原為被告公司之員工，未經被告公司同意
    ，擅自向美商GLEMCO公司訂貨，嗣後即離職，並違反競業禁止義務規定，要求G-
    -LEMCO公司終止被告公司之產品代理權改由其代理，嚴重損害被告公司之權益。
    因認前揭訂單係乙○○個人所訂購，與被告無涉，買賣關係存在於GLEMCO公司與
    乙○○個人之間云云，惟查證人即被告公司總經理李裕鉅到庭證稱：當時原告法
    定代理人乙○○是業務副理，由他負責耗材，跟GLEMCO下單也是乙○○的業務範
    圍，組織上業務副理由董事長直接授權，但下單不必再找我或董事長批准，僅須
    填請購單讓我們知道即可等語，是原告法定代理人乙○○其時既為被告公司業務
    副理，代表被告向GLEMCO公司訂貨，所為法律行為自直接歸屬於被告，買賣關係
    存在於GLEMCO公司與被告間無疑，至乙○○執行上開業務有無損害被告權益，嗣
    後離職有無違反競業禁止之義務，核屬另一問題，被告上開所辯亦無足採。
四、又被告另辯稱美商GLEMCO公司為外國法人，未經過我國認許，自無權利能力，無
    於法律上享受權利、負擔義務之能力，故美商GLEMCO公司無法於我國為買賣行為
    或為債權讓與行為等語，惟按「非法人團體雖無權利能力，然日常用其團體之名
    義為交易者，比比皆是，民事訴訟法第四十條第三項為應此實際上之需要，特規
    定此等團體設有代表人或管理人者，亦有當事人能力。所謂有當事人能力，自係
    指其於民事訴訟得為確定私權之請求人及其相對人而言，若僅認許其為當事人，
    得以其名義起訴或被訴，而不許其為確定私權之請求，則上開規定勢將毫無實益
    。」最高法院五十年台上字第二七一九號判例參照。查美商GLEMCO為未經認許之
    外國法人，依民法總則施行法第十二條規定，固不能取得與種類之中國法人有同
    一之權利能力，然仍不失為有權利能力之合夥團體，被告自承與該團體往來多年
    ，自亦認定美商GLEMCO公司得為法律行為，事後再執此認美商GLEMCO公司無於法
    律上享受權利、負擔義務之能力，殊無足取。且美商GLEMCO公司縱為無權利能力
    之合夥團體，原告代被告對該合夥團體為清償，亦已生債之消滅效果，灼然甚明
    。按未受委任，並無義務，而為他人管理事務者，其管理應依本人明示或可得推
    知之意思，以有利於本人之方法為之。管理事務利於本人，並不違反本人明示或
    可得推知之意思者，管理人為本人支出必要或有益之費用，或負擔債務，或受損
    害時，得請求本人償還其費用及自支出時起之利息，或清償其所負擔之債務，或
    賠償其損害，民法第一百七十二條、第一百七十六條第一項分別定有明文。查原
    告主張代被告支付上開貨款之事實既經認定，已如前述，而原告係為取得GLEMCO
    公司之代理權始為上開清償行為，同時具有為圖自己利益與為被告利益之意思，
    仍不妨成立無因管理，且被告就該貨款本有給付之義務，原告為被告代為給付，
    應可認係有利於被告之行為，且不違反被告之真意，故原告依無因管理之規定，
    請求被告償還美金二萬五千四百七十八元七角六分之貨款及自九十一年二月二十
    二日起訴狀繕本送達被告翌日起至清償日止，按週年利率百分之五計算之利息，
    即屬有據，應予准許。
五、至原告另主張依據債權讓與之法律關係請求被告給付上開貨款，因與上開主張之
    無因管理訴訟標的係屬選擇合併之法律關係，爰不另論之；本件事證已臻明確，
    兩造其餘主張陳述及所提證據，經審酌核與判決結果無影響，爰不一一贅述，附
    此敘明。
六、本判決兩造均陳明願供擔保，聲請宣告假執行或免為假執行，核均無不合，爰分
    別酌定相當擔保金額准許之。
據上論結，本件原告之訴為有理由，依民事訴訟法第七十八條、第三百九十條第二項
、第三百九十二條，判決如主文。
中      華      民      國    九十一    年      五      月    二十八    日
                                  臺灣新竹地方法院民事第二庭
~B法      官  楊明箴
右為正本係照原本作成。
如對本判決上訴，須於判決送達後二十日內向本院提出上訴狀。
~B法院書記官  楊靜芳
中      華      民      國    九十一    年      五      月    二十八    日
